臺灣高等法院刑事判決
111年度交上易字第108號
上  訴  人  臺灣桃園地方檢察署檢察官
被      告  曾慶菘


選任辯護人  李蕙如律師
上列上訴人因被告公共危險案件，不服臺灣桃園地方法院110年
度審交易字第204號，中華民國111年1月4日第一審判決（起訴案
號：臺灣桃園地方檢察署109年度調偵字第1036號），提起上訴
，本院判決如下：
    主  文
上訴駁回。
    理  由
一、公訴意旨略以：被告曾慶菘於民國108年2月5日11時許起至
    同日13時30分許止，在桃園市○○區○○路0段000號「新老牌牛
    肉麵」與友人共飲啤酒2瓶後，明知其飲酒已達不能安全駕
    駛之程度，竟仍基於酒後駕駛動力交通工具之犯意，於同日
    14時50分許，騎乘車牌號碼000-000號普通重型機車搭載配
    偶黃依婷及女兒曾○蘋(00年00月出生，真實姓名年籍詳卷)
    離去。嗣於同日15時16分許，被告沿桃園市○○區○○路○○○街○
    ○○○○○○○區○○路○道0號高速公路涵洞內時，因故與告訴人蘇
    俊銘發生交通事故而致其成傷（所涉不能安全駕駛動力交通
    工具致人重傷罪嫌部分，本院退回檢察官另行處理，詳後述
    ），警方獲報到場後，於同日15時50分許測得被告吐氣所含
    酒精濃度達每公升0.23毫克，經回溯推算其於14時50分許之
    吐氣酒精濃度為每公升0.28毫克，因認被告涉犯刑法第185
    條之3第1項第1款之吐氣所含酒精濃度達每公升零點二五毫
    克駕駛動力交通工具罪嫌。
二、按犯罪事實應依證據認定之，無證據不得認定其犯罪事實；
    不能證明被告犯罪者，應諭知無罪之判決，刑事訴訟法第15
    4條第2項、第301條第1項分別定有明文。又認定犯罪事實所
    憑之證據，雖不以直接證據為限，間接證據亦包括在內，然
    無論直接證據或間接證據，其為訴訟上之證明，須於通常一
    般之人均不致有所懷疑，而得確信其為真實之程度者，始得
    據為有罪之認定，倘其證明尚未達此一程度，而有合理之懷
    疑存在時，無從為有罪之確信，自不得遽為有罪之判決；苟
    積極證據不足以為不利於被告事實之認定，自應為有利於被
    告之認定，更不必有何有利之證據（最高法院30年上字第81
    6號、76年台上字第4986號判例意旨參照）。次按刑事訴訟
    法第161條第1項規定：檢察官就被告犯罪事實，應負舉證責
    任，並指出證明之方法。因此，檢察官對於起訴之犯罪事實
    ，應負提出證據及說服之實質舉證責任。倘其所提出之證據
    ，不足為被告有罪之積極證明，或其指出證明之方法，無從
    說服法院以形成被告有罪之心證，基於無罪推定之原則，自
    應為被告無罪判決之諭知，最高法院92年台上字第128號判
    例意旨參照。
三、公訴人認被告曾慶菘涉犯刑法第185條之3第1項第1款之不能
    安全駕駛罪嫌，係以被告於警詢及偵查中之供述、證人即被
    告之妻黃依婷於警詢及偵查中之證述、桃園市政府警察局大
    溪分局道路交通事故現場圖、道路交通事故調查表㈠、㈡、現
    場照片、監視錄影畫面影像光碟及相關截圖照片、本案被告
    及被害人之行進路線圖各1份、桃園市政府警察局大溪分局
    大溪交通分隊道路交通事故當事人酒精測定紀錄表1紙及內
    政部警政署刑事警察局89年12月21日（89）刑鑑字第198913
    號、法務部法醫研究所104年2月10日法醫毒字第1040000564
    0號函文各1份等為據。訊據被告固坦承於108年2月5日13時3
    0分許，在新老牌牛肉麵飲用啤酒2瓶後，於同日15時16分許
    騎乘重型機車行經桃園市○○區○○路○道0號高速公路涵洞內時
    ，與被害人蘇俊銘發生交通事故，並於同日15時50分許，經
    警測得其吐氣所含酒精濃度達每公升0.23毫克等事實，惟堅
    詞否認公共危險犯行，辯稱：沒有不能安全駕駛的情形等語
    。經查：
　㈠被告於108年2月5日13時30分許，在新老牌牛肉麵飲用啤酒2
    瓶後，於同日15時16分許騎乘重型機車行經桃園市○○區○○路
    ○道0號高速公路涵洞內時，與被害人蘇俊銘發生交通事故，
    並於同日15時50分許，經警測得其吐氣所含酒精濃度達每公
    升0.23毫克等事實，業據被告坦白承認，核與證人黃依婷於
    警、偵訊之證述相符，並有桃園市政府警察局大溪分局道路
    交通事故現場圖、道路交通事故調查表㈠、㈡、現場照片16張
    、桃園市政府警察局大溪分局大溪交通分隊道路交通事故當
    事人酒精測定紀錄表在卷可稽（偵字第5191號卷第17～19、2
    0～23頁背面、24頁），首堪認定。
　㈡起訴書以被告自承於「108年2月5日14時50分許」駕車上路，
    距其於「同日15時50分許」進行吐氣酒精濃度檢測時為止，
    其間相隔「1小時」，仍測得其吐氣所含酒精濃度達每公升0
    .23毫克，參酌臺灣臺南地方法院104年度交易字第144號判
    決所引內政部警政署刑事警察局89年12月21日（89）刑鑑字
    第198913號函文所揭示之研究數據，指出飲酒後每小時之血
    液酒精代謝率為「空腹：每小時每公升0.058至0.108毫克；
    食後：每小時每公升0.05至0.114毫克」，以及臺灣嘉義地
    方法院103年度交易字第437號判決所引法務部法醫研究所10
    4年2月10日法醫毒字第10400005640號函文，指出飲酒後每
    小時之血液酒精代謝率為「每小時每公升0.05至0.1毫克」
    ，並依最有利被告之0.05毫克作為計算標準，加以回溯計算
    ，則被告於同日14時50分許酒後駕車上路時，其吐氣所含酒
    精濃度應達每公升0.28毫克（計算公式：0.05×1＋0.23＝0.28
    )，已逾每公升0.25毫克以上之法定標準。又縱被告所稱之
    駕車時點並非精確，依卷附監視錄影畫面，亦可知被告於同
    日15時11分許確已駕車上路，而倘以該時點為基準計算，被
    告斯時之吐氣所含酒精濃度約為每公升0.26毫克（計算式：
    0.23MG/L＋0.05MG/L×39/60=0.26【小數點第二位以下四捨五
    入】）等語，而認定本案被告於開始騎乘機車時，其吐氣所
    含酒精濃度超過刑法第185條之3第1項第1款所規定之每公升
    0.25毫克。惟：
　⒈刑法第185條之3於102年6月11日修正公布，修正理由謂：「㈠
    不能安全駕駛罪係屬抽象危險犯，不以發生具體危險為必要
    。爰修正原條文第1項，增訂酒精濃度標準值，以此作為認
    定『不能安全駕駛』之判斷標準，以有效遏阻酒醉駕車事件發
    生。㈡至於行為人未接受酒精濃度測試或測試後酒精濃度未
    達前揭標準，惟有其他客觀情事認為確實不能安全駕駛動力
    交通工具時，仍構成本罪，爰增訂第2款。」由此可知，本
    條項第1款規定係以「吐氣所含酒精濃度達每公升0.25毫克
    或血液中酒精濃度達百分之0.05以上」為其犯罪構成要件，
    無須另行判斷行為人有無不能安全駕駛之情事。如測試結果
    其酒精濃度未達前述標準，依本條項第2款規定，法院需輔
    以其他主客觀情事，判斷行為人是否屬不能安全駕駛之狀態
    。又由行為人吐氣而以科學儀器測得所含酒精濃度數值，係
    以可信之科學理論與技術為其判斷基礎，屬科學證據，然以
    酒精代謝速率為依據，「反推」行為人駕車時之酒精數值，
    其所依據之估算基礎，應為已確認之事實，該事實同有「罪
    證有疑、利歸被告」原則之適用。
　⒉關於被告於飲酒後，何時開始騎乘機車，被告於警詢時並未
    陳述係何時開始騎車。於偵查時供稱：車禍發生前，我有飲
    酒，於107年2月5日11時許，在新老牌牛肉麵店喝台啤，我
    們去蓮座山拜拜，我從蓮座山那邊載我太太回家，時間大約
    （下午）2時40分、50分等語（偵字第5191號卷第42頁背面
    ）；於原審時則供稱：我是當天上午11點喝到1點左右，我
    喝兩瓶金牌玻璃罐的台啤，我太太先騎機車帶我跟我女兒去
    大溪拜拜，因為女兒想睡，大概在（下午）2點50分在大溪
    蓮座山拜拜完由我騎機車載女兒跟太太，…。我從大溪蓮座
    山騎機車上路離開的時間是否是下午2點50分也不是那麼確
    定，只能大概，因為我也沒有仔細看手錶等語（原審卷第48
    頁背面～49頁）。按日常生活中，除特地在意時間之場合，
    會去注意時間外，就某事係於何時發生，均是回想之推測，
    難以準確，是被告上開所述開始騎乘機車之時間，未必正確
    。起訴書以被告於偵查中供稱之「14時50分」，作為其開始
    騎車之時間，並依此推算被告當時之吐氣所含酒精濃度，即
    未必正確。
　⒊按飲酒後酒精代謝之快慢，與飲酒人當時之年齡、性別、體
    重、身體之疲勞程度、腹中其他食物代謝情形及飲酒時間之
    長短等因素，均息息相關，如採樣對象與飲酒人案發時之條
    件有所差異，即可能影響飲酒人酒後駕車時實際呼氣酒精濃
    度值之認定。檢察官未考慮個別差異性，舉證說明本案是否
    已參酌被告年齡、性別、體重、身體疲勞程度、腹中其他食
    物代謝情形及飲酒之時間長短等因素，逕以內政部警政署刑
    事警察局89年12月21日（89）刑鑑字第198913號、法務部法
    醫研究所104年2月10日法醫毒字第10400005640號函文所載
    每小時酒精代謝率之數值，機械性推算本件被告開始駕駛時
    之吐氣酒精濃度，稍嫌速斷。且依起訴書推論被告至遲於10
    8年2月5日15時11分許開始駕車時為吐氣酒精濃度為每公升0
    .26毫克，與刑法第185條之3第1項第1款所定吐氣所含酒精
    濃度達每公升0.25毫克之構成要件，2者相差為每公升0.01
    毫克，數值極微。本件未考量受酒測人個體上之差異。且任
    一因素如有不同，均可能對推算被告實際吐氣酒精濃度值，
    產生巨大影響，亦無法完全排除被告開始駕車時，實際吐氣
    酒精濃度低於每公升0.25毫克之可能性，則依罪疑有利被告
    之原則，自難僅以被告遭查獲時呼氣所含酒精濃度為每公升
    0.23毫克之結果，即推論被告在駕車之初，吐氣酒精濃度已
    逾每公升0.25毫克，而以刑法第185條之3第1項第1款罪名相
    繩。
　㈢檢察官另以被告已發現被害人蘇俊銘所騎乘之腳踏車，而以
    被告之行車視線並無車輛或障礙物阻擋，亦未超速，竟未減
    速或採取避免碰撞之措施，致與蘇俊銘發生交通事故，足見
    被告係因飲酒導致其對速度及距離的判斷力差，反應能力變
    慢，方肇致事故。被告縱不符合刑法第185條之3第1項第1款
    之罪，亦犯同條項第2款之規定云云。然如前所述，刑法第1
    85條之3第1項第2款之適用，係指行為人未接受酒精濃度測
    試或測試後酒精濃度未達前揭標準，惟有其他客觀情事認為
    確實不能安全駕駛動力交通工具時方構成。本件交通事故發
    生後，因被告所受傷勢不輕，尚無法正常行動，故警員未對
    被告實施「刑法第185條之3第1項第2款案件測試觀察紀錄表
    」中之測試之事實，有職務報告在卷可參（偵字第9944號卷
    第17頁），則在警員到場後，並無「刑法第185條之3第1項
    第2款案件測試觀察紀錄表」可證明被告有不能安全駕駛之
    情形。再被告是否須對被害人蘇俊銘受重傷害之結果負責，
    應視被告之飲酒駕車之行為與蘇俊銘之重傷害結果間，有無
    相當因果關係為斷。被告有無因酒後導致其騎車時，而有對
    速度及距離的判斷力差，反應能力變慢等情，檢察官應提出
    證據證明之，不能以蘇俊銘受有重傷害之結果，即推論係因
    被告酒後已不能安全駕駛所致，此乃倒果為因。況造成蘇俊
    銘受傷之可能因素非止被告酒駕一端，被告有無注意車前狀
    況或違反其他交通規則、被害人蘇俊銘之騎車行為有無因酒
    後影響其操控腳踏車（經抽血檢驗，血液中酒精濃度達225.
    8mg/dl，偵字第5191號卷第27頁）、有無逆向行駛或有違反
    其他交通規則等，均有可能，則尚難僅據被告、被害人蘇俊
    銘因本件交通事故受有傷害，而逕予推認該交通事故係因被
    告酒後致注意力及反應力減弱而肇事，自無法證明本件交通
    事故與被告酒後駕車有關，更不能以此推論被告已有不能安
    全駕駛之情形。從而，本案並無積極證據足認被告駕駛動力
    交通工具時已達不能安全駕駛之程度，而成立刑法第185條
    之3第1項第2款之犯行。
　㈣綜上所述，被告固有於酒後騎車，及為警測得之吐氣酒精濃
    度為每公升0.23毫克，然無從證明其於騎車時之吐氣酒精濃
    度已達每公升0.25毫克以上，依罪證有疑利於被告及無罪推
    定原則，即不得遽為不利被告之認定。揆諸前開說明，應為
    無罪之諭知。
四、駁回上訴之理由：　　
　㈠原審經審理後，認檢察官所提證據，尚不能證明被告犯罪，
    而對被告為無罪諭知，經核其認事用法、證據之取捨，均已
    詳為敘明，並無不合。
　㈡檢察官上訴意旨略以：
　⒈原審判決僅以「常理」即推翻起訴書所載之科學鑑定數據，
    然被告並未供稱有何特殊情況，原審於判決理由未敘及被告
    究竟有何「年齡」、「性別」、「體重」、「身體之疲勞程
    度」、「腹中其他食物代謝情形」及「飲酒時間之長短」，
    而有不能適用起訴書所載體内酒精含量回溯推算代謝率之特
    殊狀況。又被告從飲酒後騎乘機車（14時50分）至接受酒測
    時（15時50分）相距1小時（檢察官上訴書記載為2小時，應
    屬誤載），而被告之身體並無特殊情況，從被告飲酒後騎乘
    機車至接受酒測時相距1小時之時間非短前提下，是否即意
    謂縱使被告個人因體質不同，即便是對於酒精之代謝率有快
    慢之別，然此些許之差異並不足以影響被告在本案中酒測值
    經回溯後，仍會逾每公升0.25毫克之認定。從而原審判決未
    向醫療機構或相關專業單位函詢有無其他酒精代謝率之文獻
    或研究資料可供參考，即諭知被告無罪，恐有再行審酌之必
    要。被告於飲酒後經過1小時，仍測出呼氣中所含酒精濃度
    每公升0.23毫克，顯是先前喝太多，酒精濃度太高所致，原
    審判決採信被告供述而推論出「亦無法完全排除被告開始駕
    車時，實際吐氣酒精濃度低於每公升0.25毫克之可能性」，
    恐有誤會。
　⒉被告既發現被害人蘇俊銘所騎乘之腳踏車，而其行車視線並
    無車輛或障礙物阻擋，而未超速之情況下，何以未有減速或
    採取避免碰撞之措施，足見被告係因飲酒導致其對速度及距
    離的判斷力差，反應能力變慢，始肇致本件車禍，益徵其肇
    事時亦已達不能安全駕駛動力交通工具之程度甚明。縱本案
    無刑法第185條之3第1項第1款適用，亦有同條項第2款適用
    。原審判決以本案車禍之發生原因尚在偵查中，及被告經查
    獲後，員警並未對其作直線測試及繪製同心圓等測試等節，
    率認車禍之發生非因被告飲酒後致不能安全駕駛，恐有再行
    審酌之必要。
　⒊被害人蘇俊銘之家屬蘇金泓具狀指摘被告確有酒後駕車之公
    共危險犯行，且原審判決未以其他文獻、研究資料或專業鑑
    定機構進行鑑定，恐有未充分調查之情。再者，本件經送請
    車禍鑑定後，認被告吐氣酒精濃度超過法定值而騎乘機車自
    後撞擊告訴人致傷，顯為肇事主因；況被告始終否認其犯行
    ，犯後態度實屬惡劣，不宜輕縱等語。
  ㈢惟查：　
　  檢察官所提出內政部警政署刑事警察局89年12月21日（89）
    刑鑑字第198913號函文、法務部法醫研究所104年2月10日法
    醫毒字第10400005640號函文，研究結論是否於現今仍得以
    全然適用，該實驗研究之內容、結果之詳細論述為何？是否
    得以精確套用於我國國人全體？且足以套用於本件具體個案
    之被告，均屬有疑，也無法從其採樣之人數、年齡區塊、體
    重、飲酒習慣等條件，判斷該實驗結果或所舉數據確實具有
    平均代表性，且飲酒後酒精代謝之快慢，與飲酒人當時之年
    齡、性別、體重、身體之疲勞程度、腹中其他食物代謝情形
    及飲酒時間之長短等因素，均息息相關，如採樣對象與被告
    案發時之條件有所差異，即可能影響被告酒後騎乘機車時實
    際呼氣酒精濃度值之認定，而無法完全排除被告實際呼氣酒
    精濃度低於每公升0.25毫克之可能。再考量呼氣酒精代謝率
    ，本有因人而異之可能性及誤差值存在，若採集的樣本不同
    ，或採取不同之計算基準，均有可能使酒精代謝率、回溯推
    算之呼氣酒精濃度值存在多樣性的變化，是被告騎乘機車上
    路時之呼氣所含酒精濃度，實不能概以公訴人所引上開酒精
    代謝率回溯推算認定已達每公升0.25毫克以上，是原審推翻
    起訴書所載之數據，並無違誤。再者，人體對於酒精之吸收
    與代謝情形，本即因飲用者之年齡、身體與情緒狀況、飲用
    時空腹與否、所飲用之酒類所含酒精濃度、飲用之數量等各
    種因素不同而有差異，而檢察官卻僅以「反推」認縱使被告
    個人因體質不同，即便是對於酒精之代謝率有快慢之別，然
    此些許之差異並不足以影響被告在本案中酒測值經回溯後，
    仍會逾每公升0.25毫克之認定，卻未舉證說明何以被告經過
    1個小時測出每公升為0.23毫克。是本院認檢察官上開推論
    所得之結果並未達嚴格證明而足以指被告涉犯刑法第185條
    之3第1項第1款吐氣所含酒精濃度達每公升0.25毫克以上之
    公共危險罪嫌。
　㈣上訴理由㈡部分，業經論駁如上（理由欄三、㈢），茲不贅述
    。
　㈤至桃園市政府車輛行車事故鑑定委員會109年12月22日桃市鑑
    0000000案鑑定意見書固認為：被告酒精濃度超過法定值駕
    駛普通重型機車行經中央分向限制線涵洞路段，未充分注意
    車前狀況自後追撞行人，為肇事主因。被害人牽行腳踏自行
    車行經中央分向限制線涵洞，未靠邊行走，為肇事次因等語
    （調偵字第1035號卷一第163～168頁）；另桃園市政府車輛
    行車事故鑑定覆議委員會110年4月16日桃市覆0000000號覆
    議意見書亦認為：被告酒精濃度超過法定值（呼氣酒精濃度
    測定值為0.23mg/L）駕駛普通重型機車，未注意車前狀況自
    後追撞行人，為肇事主因。被害人酒精濃度超過法定值（血
    液酒精濃度測量值為225.8mg/DL）牽行腳踏自行車，未靠邊
    行走，為肇事次因等語（調偵字第1035號卷二第153～157頁
    ）。惟上開鑑定結果，均未就被告酒精濃度是否影響其駕駛
    行為，並導致事故發生為說明，自難逕予憑採。而本案未明
    足夠之證據證明被告酒後騎車，為本件交通事故發生之其中
    原因，業如前述，故上開鑑定結果，均無法為不利被告之認
    定。
　㈥檢察官於本院審理中另以臺灣桃園地方法院109年度訴字第24
    23號民事判決，亦認定被告有酒後駕車行為，並因此涉有過
    失傷害之犯行，判決被告應給付保險公司所支付之強制保險
    款項，原判決認定與上開民事判決不符，顯有矛盾，原判決
    認事用法有誤等語（本院卷第181頁）。惟按關於同一事件
    ，雖經民事法院判決，然刑事判決本不受拘束，仍應依法調
    查，以資審判。上開民事判決（本院卷第95～102頁）係原告
    國泰世紀產物保險股份有限公司（下稱國泰公司）以其所承
    保、由被告所騎乘之車牌號碼000-000號普通重型機車發生
    本件交通事故，已依照強制汽車責任保險法第27條第1項之
    規定賠付強制險醫療相關費用及失能給付予蘇俊銘後，依強
    制汽車責任保險法第29條第1項第1款及民法第184條、第191
    條之2等規定請求被告給付原告。該民事判決固認定被告於
    事故發生時，酒測值為每公升0.23毫克，顯已超過道路交通
    安全規則第114條第2款所定之上限（該判決書事實及理由欄
    四），並說明國泰公司得依強制汽車責任保險法第29條第1
    項第1款規定向被告請求賠償。但就被告吐氣所含酒精濃度
    是否影響其駕駛行為，並導致事故發生乙節，則未見說明，
    故上開民事判決，亦無法拘束本院，而為不利被告之認定。
　㈦綜上所述，檢察官上訴係對原審依職權所為之證據取捨以及
    心證裁量，反覆爭執，惟依檢察官所提出之各項證據，尚無
    法達於通常一般之人均不致有所懷疑，而得確信其為真實之
    程度，而不足認定被告涉有刑法第185條之3第1項第1款或第
    2款之公共危險犯行，已如前述，檢察官並未進一步提出其
    他積極證據以實其說，上訴意旨所述無從推翻原審之認定，
    其上訴難認為有理由，應予駁回。
五、退併辦部分：　　
    臺灣桃園地方檢察署檢察官以110年度調偵續字第50號移送
    併辦意旨書，移送本院併案審理之犯罪事實，檢察官認與本
    案起訴部分具有接續犯之實質上一罪關係，為法律上同一案
    件，而移送本院併案審理。惟本案檢察官起訴部分，既經原
    審判決無罪，並經本院予以維持而駁回檢察官之上訴，則前
    開移送併案審理部分與本案起訴部分，尚無實質上一罪之關
    係，並非起訴效力所及，本院無從併予審究，應退回檢察官
    另行適法之處理。
據上論斷，應依刑事訴訟法第368條，判決如主文。　　
本案經檢察官盧奕勳提起公訴，檢察官林欣怡提起上訴，檢察官
吳慧蘭到庭執行職務。
中　　華　　民　　國　　111 　年　　6 　　月　　28　　日
                  刑事第七庭    審判長法　官  孫惠琳
                                      法　官  連雅婷
                                      法　官  張育彰
以上正本證明與原本無異。
不得上訴。
                                      書記官  蔡麗春
中　　華　　民　　國　　111 　年　　6 　　月　　28　　日